【裁判字號】    97,重上,51
【裁判日期】    980303
【裁判案由】    土地所有權移轉登記
【裁判全文】
臺灣高等法院臺南分院民事判決  97年度重上字第51號
上  訴  人  乙○○
訴訟代理人  黃勇雄    律師
被  上訴人  丙○○○
            壬○○
            丁○○
            戊○○
            辛○○
            庚○○
            癸○○
共      同
訴訟代理人  林俊生    律師
複  代理人  吳啟勳    律師
視      同
被  上訴人  子○○
上列當事人間請求土地所有權移轉登記事件，上訴人對於中華民
國97年4月11日臺灣雲林地方法院96年度重訴更一字第1號民事判
決提起上訴，本院於98年2月17日言詞辯論終結，判決如下：
    主  文
上訴駁回。
第二審訴訟費用由上訴人負擔。
    事實及理由
壹、被上訴人聲明及陳述：
一、被上訴人丙○○○、壬○○、丁○○、戊○○、辛○○、庚
    ○○、癸○○部分（以下簡稱被上訴人丙○○○等七人，不
    包括視同被上訴人子○○，以資分辨）：
（一）起訴聲明：上訴人應將系爭坐落雲林縣斗南鎮○○段360
      地號、地目建、面積502平方公尺土地（以下稱系爭土地
      ，重測前為同鎮○○段109之4、109之9、109之10地號）
      所有權移轉登記與被上訴人公同共有。
（二）陳述：
    (一)系爭土地為訴外人蔡鑫湖出資向訴外人李茂榮所購買，並
      於民國（以下同）54年2月15日登記於訴外人蔡鑫彬（即
      蔡鑫湖胞弟）名下，蔡鑫彬僅係登記名義人，真正所有權
      人為蔡鑫湖。嗣蔡鑫彬經營之「金振發貨運行」於68年初
      ，因靠行之車主肇事無力賠償，恐該車行負責人蔡鑫彬須
      負連帶損害賠償責任，財產遭查封執行，乃於68年3月5日
      再將系爭土地暫時信託予上訴人，登記於上訴人名下，即
      實務上所稱之消極信託。蔡鑫湖死亡後，該信託關係即當
      然終止而消滅，蔡鑫湖之繼承人即被上訴人等人，自得本
      於信託關係終止後之信託物返還請求權，向上訴人請求返
      還信託物。又蔡鑫湖與上訴人間若非成立信託關係，即係
      為借名登記關係，因蔡鑫湖固將系爭土地登記於上訴人名
      下，惟上訴人自始並無管理、處分、使用之權利，系爭土
      地一直為蔡鑫湖管理、使用。而借名登記契約，性質上與
      委任契約同，應類推適用委任之規定，依民法第550條規
      定，借名登記之委任關係，於蔡鑫湖死亡後即已消滅，系
      爭土地當應由蔡鑫湖之全體繼承人所有，不因有無辦理繼
      承登記，而影響繼承人之權利，故於委任關係消滅後，上
      訴人已無任何正當理由，再為系爭土地之登記名義人，被
      上訴人自得依委任關係消滅後之所有物返還請求權，請求
      上訴人返還土地。再者，因上開信託及借名登記關係消滅
      後，上訴人已無法律上之原因繼續為系爭土地之登記名義
      人，而上訴人現仍為系爭土地之登記名義人，仍受有登記
      之利益，致被上訴人等人無法順利繼承取得而受有損害，
      故被上訴人亦得本於不當得利之法律關係，為本件之請求
      。為此，依據信託、借名登記、不當得利及繼承之法律關
      係，請求擇一判決如訴之聲明所載。
    (二)系爭土地係蔡鑫湖向李茂榮購買後，借蔡鑫彬名義為登記
      名義人，蔡鑫湖方為系爭土地真正之所有權人，下列事證
      可證：
      1.證人李政道為李茂榮之子，其親聞李茂榮告知系爭土地
        係出售予蔡鑫湖，有原審94年度重訴字第70號第一卷（
        簡稱原審重訴卷(一)）第216、217頁之95年4月24日筆錄
        可憑，其證詞自堪憑信。
      2.系爭土地自李茂榮於54年2月15日移轉登記予蔡鑫彬起
        至85年止，地價稅均係由蔡鑫湖及被上訴人丙○○○所
        繳納，蔡鑫彬從未繳納，此為兩造所不爭執。
      3.買受系爭土地後，係蔡鑫湖向雲林縣斗南鎮公所及雲林
        縣政府申請在該土地上興建房屋及申請核發建築使用執
        照，之後並由蔡鑫湖出資興建東光二街房屋，由蔡鑫湖
        全家居住與經營金振發碾米廠使用等情，有雲林縣斗南
        鎮公所56年4月6日南鎮建字第4022號通知及雲林縣政府
        66年10月15日66府建都字第73328號函在卷可稽，且為
        上訴人所不爭執。
      4.證人蔡鴻財原審之前審95年2月20日到庭證述（原審重
        訴卷(一)第167頁），表示蔡鑫彬亦同意將系爭土地移轉
        登記予蔡鑫湖。
      5.蔡鑫湖於87年3月7日病逝後，蔡鑫湖之全體兒女跪在蔡
        鑫湖靈前，由上訴人及被上訴人丙○○○監誓協議家產
        分配，其中關於系爭土地部分於協議書第3條約定：「
        東光二街3號（斗南鎮）現居住的祖產建物中天段360號
        由姊弟7人同意共同持分」，益徵系爭土地確為蔡鑫湖
        所有，否則上訴人不可能同意將系爭土地當作祖產分配
        給蔡鑫湖之子女。另證人李坤峰於原審89年度訴字第65
        號偽造文書案89年6月22日及本件95年2月20日原審之前
        案審理時之證述亦可證。
    (三)縱認系爭土地係由蔡鑫湖及蔡鑫彬兄弟所合資向李茂榮購
      得，惟系爭土地亦已由蔡鑫湖取得全部權利，蔡鑫湖為系
      爭土地之真正所有權人，此亦可由下列事證證明：
      1.證人蔡鴻財於臺灣雲林地方法院檢察署88年度偵字第42
        16號89年5月18日偵訊筆錄及原審94年度重訴字第70號9
        5年2月20日庭訊證詞，可證明68年間蔡鑫彬已要辦理系
        爭土地移轉登記返還於蔡鑫湖，則姑不論系爭土地於54
        年間究係由蔡鑫湖所獨自購買，抑或係蔡鑫湖與蔡鑫彬
        合資購買，因於68年間蔡鑫彬有要將系爭土地全部返還
        過戶給蔡鑫湖之事實，縱系爭土地係蔡鑫湖與蔡鑫彬所
        合資購買，亦已由蔡鑫湖取得全部所有。
      2.證人蔡林娥於原審重訴卷(一)第260頁之95年6月9日證詞
        並非屬實，因蔡鑫湖在世時，其購買甚多土地，包括證
        人蔡林娥現居住房屋所坐落之土地，亦是蔡鑫湖所出資
        購買，而登記給蔡鑫彬所有及使用。故縱系爭土地原係
        由蔡鑫湖與蔡鑫彬所合資購買，惟依上開證述內容，亦
        足徵系爭土地已由蔡鑫湖取得全部之權利，蔡鑫湖為系
        爭土地之真正所有權人，已無疑義。
    (四)對上訴人及視同被上訴人子○○抗辯之陳述：
      1.蔡鑫湖及被上訴人丙○○○前於40年時即共同經營金振
        發碾米廠，嗣因碾米廠生意運輸之需，又設立金振發貨
        運行。蔡鑫湖將其弟蔡鑫彬找來幫忙米廠生意就近照顧
        並一起生活，嗣將金振發貨運行委由其管理經營。53年
        間，因金振發碾米廠之舊址雲林縣斗南鎮○○路民族巷
        3號遭徵收，蔡鑫湖乃出資購買系爭土地，繼續經營碾
        米廠之生意，故系爭土地確係蔡鑫湖所獨自出資購買。
        因蔡鑫湖向李茂榮購買系爭土地時，蔡鑫湖之子女年紀
        尚小，所以將受僱幫忙碾米廠生意之蔡鑫彬與蔡鑫湖全
        家共同生活等情況，誤為蔡鑫湖與蔡鑫彬同財共居，因
        而於原審88年度訴字第429號遷讓房屋等訴訟中陳述系
        爭土地係由蔡鑫湖與蔡鑫彬合資購買，惟由56年間向斗
        南鎮公所申請於系爭土地上興建房屋及66年間向雲林縣
        政府申請建築、使用執照之人係蔡鑫湖，而非蔡鑫彬；
        蔡鑫彬從未繳納地價稅；系爭土地及其上之建物，自始
        至終均係蔡鑫湖全家在管理使用；及證人李政道證述其
        父李茂榮在世時，曾向其提到系爭土地係賣予蔡鑫湖等
        情，均足證系爭土地係蔡鑫湖向李茂榮購買後，信託或
        借名登記於蔡鑫彬名下，否則應係以蔡鑫彬之名義，或
        以蔡鑫湖及蔡鑫彬名義登記為共同起造人，蔡鑫彬絕不
        可能同意由蔡鑫湖獨自在系爭土地上建築房屋，之後亦
        不可能在無任何對價之情況下，同意將系爭土地返還予
        蔡鑫湖。
      2.53年12月29日以蔡鑫彬名義向李茂榮購買之土地，除系
        爭土地外，尚有上開坐落雲林縣斗南鎮○○段237、265
        、354、355地號土地（重測前地號為同鎮○○段109之8
        、109之2、109之3、109、109之7）五筆土地，固有買
        賣契約書附於台灣雲林地方法院88年度訴字第429號卷
        第77頁，惟上訴人之抗辯內容並非屬實。縱如上訴人所
        述，除系爭土地外，其餘五筆土地均已處分，所得款項
        悉由蔡鑫彬或其繼承人領得花用等情屬實，惟每筆土地
        或有不同處分情形，或因家族分配財產結果，或因其他
        理由所然，故自無法以此推論系爭土地係為蔡鑫彬所有
        。
      3.系爭土地雖於68年3月5日移轉登記予上訴人名義下，惟
        該土地上之門牌號碼東光二街1、3、5、7號房屋及7號
        旁之倉庫，自57年興建起，即供兩造及蔡鑫湖全家居住
        及經營碾米廠使用，此亦為上訴人所不爭執。又57年10
        月15日設立之振益碾米廠，負責人雖係上訴人，但不論
        係振益碾米廠，或之後申請變更名稱之金振發碾米廠，
        實際經營者均係蔡鑫湖及被上訴人丙○○○、壬○○，
        上訴人並未參與碾米廠之事務，復經證人沈邱女、吳江
        林、楊歐素月、蔡林娥於原審證述明確。且由原審法官
        履勘結果，上開1號房屋係住家及營業處所，3、5、7號
        房屋內部相通，其間無任何隔間設備，僅擺設一組碾米
        機器，7號房屋旁係鐵皮磚造倉庫，有勘驗筆錄及現場
        照片在卷可憑，足見上訴人陳稱其於68年間取系爭土地
        後，徵得蔡鑫湖同意，在7號重設振益碾米廠，並為將
        來子○○繼承父業作準備，直至84年才歇業云云，並非
        實在。
      4.上訴人既於原審94年度重訴字第70號95年4月24日開庭
        時自承68年買地設立振益碾米工廠後，未從事碾米廠之
        生意，而系爭土地之買賣價金在當時高達696,550元（
        新台幣，以下同），數額不少，僅以上訴人從事裁縫工
        作之收入，顯無資力購買系爭土地，上訴人陳稱其係以
        現金支付價金云云，不僅有違常情，且與事實不合。上
        訴人另於鈞院提出台灣雲林地方法院72年度促字129號
        、143號與73年度促字第1394號等支付命令，至多僅能
        證明他人有積欠上訴人之債務，並無法資為上訴人有向
        蔡鑫彬購買系爭土地之證據資料，且縱認上訴人有此經
        濟能力，惟因碾米機具僅有一組，上訴人不可能為開設
        振益碾米廠而向蔡鑫彬購買系爭土地。且系爭土地上既
        已有前述建物存在，同時供蔡鑫湖及兩造居住與營業使
        用，徵諸常理，上訴人為確保其所有權之完整及將來之
        使用，豈可能價購當時已有數棟建物存在之系爭土地，
        而不虞將來滋生糾紛甚至訴訟。且當時上訴人為蔡鑫湖
        之細姨，亦居住在此，實無再自行出資購買系爭土地之
        理，同理，蔡鑫湖絕不可能同意上訴人去購買系爭土地
        ，蔡鑫彬亦絕不可能將系爭土地出賣予上訴人。
      5.由證人蔡鴻財原審重訴卷(一)第167頁之95年2月20日證詞
        ，足徵上訴人與蔡鑫彬間確無買賣關係存在，當初將系
        爭土地登記予上訴人，實為規避贈與稅所致。至上訴人
        雖提出系爭土地買賣所有權移轉契約書、土地增值稅繳
        納通知書4張及登記規費1張為證，但該買賣所有權移轉
        契約書係證人蔡鴻財所書寫，登記規費係其事務所代為
        繳納，該款項由蔡鑫湖所支付，土地增值稅通知書則係
        蔡鑫湖拿回去繳納等情，業經證人蔡鴻財證述，已如前
        述。何況，土地買賣所有權移轉契約書不過為向地政機
        閞申辦不動產移轉登記所必備之文件，亦即為公契，通
        常由代書填寫，故絕無法單憑該等書契及單據遽認上訴
        人與訴外人蔡鑫彬就系爭土地有買賣關係存在。同理，
        登記規費收據及土地增值稅繳納通知書之內容，亦僅能
        證明系爭土地有繳納登記規費及土地增值稅之事實，尚
        不能遽此推定土地係其所購，何況該登記規費及土地增
        稅係由蔡鑫湖所支付繳納，此更無法證明系爭土地係上
        訴人所購。是上開書證亦不足據為有利於上訴人之認定
        。又不動產買賣，雙方均較慎重，幾不可能以現金支付
        ，上訴人陳稱其係以現金支付價金，亦與交易經驗有違
        。
      6.本件協議書第3條中「土地」二字固被畫掉，但字義上
        仍保有「中天段360號」之字樣，則探究當事人當時之
        真意，確係彼互間因文詞字義之認知，認為中天段360
        號即代表土地之意，乃將其中「土地」二字刪除，以免
        重複所致。否則，系爭東光二街3號等建物於57年間建
        築完成後，確有以其為代表向地政機關申請辦理保存登
        記而有建號，此為上訴人所不爭執，若謂該協議書之約
        定不包括系爭土地在內，則衡諸常情，自會將其中「中
        天段360號」等字全部刪掉，而直接以房屋之建號或門
        牌號碼表示方是。況東光二街1、3、5、7號等房屋由蔡
        鑫湖出資興建，當為蔡鑫湖之遺產，本應由被上訴人及
        子○○等八人公同共有，並無特別載明於協議書之必要
        ，足見協議書中之「祖產」字義應指系爭土地及其上東
        光二街3號等建物在內，確只因當時系爭土地仍登記於
        上訴人名下，登記名義人仍為上訴人，故有請上訴人為
        監誓人之必要。又蔡鑫湖過世時，系爭土地仍登記於上
        訴人名下，名義所有權人並非蔡鑫湖，故所列遺產清冊
        中，不會顯示該筆土地。更可證明系爭土地確為蔡鑫湖
        所有，而非上訴人向蔡鑫彬所購得。
      7.上訴人雖以證人李坤峰陳述有關撰擬協議書之過程前後
        矛盾不一，指稱其當時根本不在現場。然上訴人及其子
        子○○於書立協議書時，亦在現場，並於協議書上簽名
        ，此為上訴人所不爭執。倘若該協議書並非證人李坤峰
        所書寫，則究係由何人所寫，其二人既於書立協議書時
        在場，當知之甚詳，但其二人自提起前案台灣雲林地方
        法院88年度訴字第429號遷讓房屋等訴訟起，迄今從未
        聲請傳訊其片面所言實際書寫協議書之人到庭作證，以
        證實該協議書第3條所約定之真正內容究指為何，上訴
        人辯稱究非可採。
      8.上訴人並非系爭土地真正所有權人之事實，本於同上理
        由，亦為鈞院90年度上字第58號民事判決理由中所確認
        ，該判決業經最高法院91年度台上字第481號裁定維持
        原判而告確定，有上開民事判決及裁定在卷可明。
      9.上訴人雖於原審之前審以蔡鑫湖曾於63年5月14日以其
        胞弟蔡鑫祥名義，向法院購得斗南鎮○○段201地號土
        地，嗣於81年6月28日以贈與為原因，移轉登記予被上
        訴人辛○○，而謂蔡鑫湖未採相同方式，將系爭土地過
        戶於其子女名下，足見系爭土地並非蔡鑫湖所有云云。
        實則，本件與上訴人所舉之上開事實，同係借名登記之
        情形，均係先登記於蔡鑫湖胞弟名下，再移轉登記予蔡
        鑫湖所指定之人。蔡鑫湖於54年2月15日以蔡鑫彬名義
        買得系爭土地，以蔡鑫彬名義登記後，亦於68年3月5日
        將該土地移轉登記予上訴人之名義下，與上訴人所舉之
        上例相同。蔡鑫湖未在生前，將系爭土地移轉予子女，
        乃因上訴人為蔡鑫湖之妾，關係匪淺，且又與被上訴人
        丙○○○、壬○○等全家人共同生活在一起，此與蔡鑫
        湖、蔡鑫祥為兄弟之關係不同，況且每筆土地有每筆土
        地不同之處理及處分情形，至於蔡鑫湖是否有資力繳納
        贈與稅，與蔡鑫湖是否為了要節省贈與稅，而以買賣為
        原因，將系爭土地移轉登記予上訴人，乃屬不同之二件
        事。蔡鑫湖雖有資力繳納贈與稅，直接將系爭土地過戶
        給自己或其子女，但其確係為採取較可節稅之方式，而
        將該土地登記於法律上無親屬關係之上訴人名義下，並
        不違經驗法則，上訴人以此據為抗辯，亦非有理。
      10.綜上，足證系爭土地係蔡鑫湖出資向李茂榮購買，以蔡
        鑫彬名義登記為所有人，之後再移轉登記予上訴人，蔡
        鑫彬與上訴人間並無買賣關係存在，蔡鑫湖才是真正之
        所有權人，確屬真實。
      11.上訴人於鈞院上訴審方提出臺灣雲林地方法院支命令等
        資料及聲請鈞院傳訊甲○○到庭作證等證據方法，均不
        合民事訴訟法第447條第1項但書各款之規定，故依同法
        條項本文之規定，均已生失權效果。況上開證據資料，
        充其量僅能證明他人有積欠上訴人之款項，無法證明上
        訴人曾向蔡鑫彬購買系爭土地。至於證人甲○○係上訴
        人之胞妹，渠等為至親關係，故其證言偏頗不實，況其
        證述內容，亦與本案無關，至多僅能證明訴外人李英科
        曾積欠上訴人款項，並無法證明上訴人有經濟能力購買
        系爭土地，及曾向蔡鑫彬購買系爭土地。另甲○○當庭
        提出李英科每月還款之單據部分，因該單據不僅係私文
        書且為影本，故被上訴人否認其真正，況該單據亦無法
        證明上訴人有經濟能力購買系爭土地，及曾向訴外人蔡
        鑫彬購買系爭土地。
      12.視同上訴人子○○事先未經由訴外人己○○之同意，即
        偷錄其與己○○之對話內容，該對話內容係屬違法取得
        之資料，於法無證據能力。另被上訴人絕未對己○○施
        過何壓力，且不知己○○於該譯文所云之內容究係何指
        。況該譯文內容亦與本案之待證事項無任何關聯，故無
        任何證明力。
      13.被上訴人丙○○○係蔡鑫湖之原配，上訴人係蔡鑫湖之
        妾，依臺灣民間早期之風俗民情，女子寧屈就為他人之
        妾，皆係因家境不佳，生活清苦之人，可見上訴人當時
        並無經濟能力購買系爭土地，68年間以買賣為原因，將
        系爭土地移轉登記予上訴人，確係因信託緣故，上訴人
        並非系爭土地之真正所有權人。
      14.上訴人早年固曾學縫紉技藝，惟其家境清寒，從未開店
        大量縫製衣褲，僅係自行在家偶受他人訂作縫製衣服，
        且當時與其同住之母又有宿疾在身，上訴人除要照護其
        母外，更須負擔其妹就學之費用，其收入有限，入不敷
        出，於此情下，上訴人焉能有積蓄購地。
      15.證人蔡鴻財及黃鮮緞均曾於臺灣雲林地方法院檢察署偵
        辦88年度偵字第4216號竊佔案件時，到庭證稱：系爭土
        地自登記於蔡鑫彬名下時，即由蔡鑫湖全家居住使用至
        今。證人蔡鴻財並稱：蔡鑫彬向其表示土地要給蔡鑫湖
        ，登記給誰不管等語。足見系爭土地確非上訴人向蔡鑫
        彬所購得，而係蔡鑫彬要將系爭土地返還予蔡鑫湖，蔡
        鑫湖為規避贈與稅之課徵，始以上訴人名義登記，蔡鑫
        湖才是真正之所有權人。
      16.系爭土地登記於上訴人名下，名義所有權人並非蔡鑫湖
        ，故蔡鑫湖過逝後，所列遺產清冊中，無系爭土地在內
        。
（三）原審為被上訴人勝訴判決，上訴人不服，提起本件上訴，
      被上訴人則聲明求為駁回上訴人之上訴。
二、視同被上訴人子○○部分：
（一）聲明：
    (一)原判決廢棄。
    (二)被上訴人在第一審之訴駁回。
    (三)第一、二審訴訟費用均由其餘被上訴人負擔。
（二）陳述：
    (一)被上訴人丙○○○等七人主張之事實中，首須先就其主張
      「蔡鑫彬只是登記名義人」之前提舉證以實其說，如此才
      有論及蔡鑫湖於68年將系爭土地信託或借名登記予上訴人
      之可能，否則蔡鑫彬自54年2月15日起即為系爭土地所有
      權人，68年2月8日將其所有之系爭土地出賣予上訴人並於
      68年3月5日完成所有權移轉登記，系爭土地自是時起即為
      上訴人所有，蔡鑫湖無權干涉，被上訴人亦無權訴請上訴
      人返還。
    (二)68年2月8日蔡鑫彬將系爭土地出賣予上訴人，此有買賣所
      有權移轉契約書可證，且上訴人於68年3月5日取得系爭土
      地所有權，亦有土地登記簿謄本可憑。上訴人為此亦負擔
      土地增值稅及登記規費等情，業經上訴人提出土地增值稅
      繳納通知書（即繳款收據）4張及登記規費收據1張為證，
      上訴人自蔡鑫彬買受系爭土地並取得所有權乙情，既經舉
      證，被上訴人若謂有信託關係或借名登記契約並主張渠等
      有所有權云云，亦應確實舉證。故蔡鑫彬於53年11月29日
      出資向李茂榮購入系爭土地，並於54年2月15日登記為其
      所有，蔡鑫彬乃為系爭土地實質上及名義上之所有權人，
      與蔡鑫湖無涉。
    (三)倘若53年購買系爭土地實係由蔡鑫湖出資，當時蔡鑫湖既
      無脫產或類似規避稅捐之計畫或必要，當時為何不逕以蔡
      鑫湖為登記名義人即可？若謂蔡鑫湖當年係信託或借用蔡
      鑫彬名義登記，則其動機或目的何在？被上訴人就此顯難
      自圓其說。實則，系爭土地自始即由蔡鑫彬出資向李茂榮
      購買，並登記於自己名下。
    (四)蔡鑫彬因計畫從事貨運業，於53年11月29日同時向李茂榮
      購入包括系爭土地在內八筆土地，後適逢金振發碾米廠舊
      址土地遭徵收必須遷移，故而同意提供其中系爭土地供建
      屋作為將來金振發米廠新址及金振發貨運行使用之場所，
      蔡鑫彬念在兄弟情誼同意提供系爭土地供兄弟二人建屋並
      為事業之經營，雖坐落系爭土地房屋之建築及使用執照係
      由蔡鑫湖申請，然並不能執此則謂系爭土地即蔡鑫湖所有
      。由於房屋之建築及使用執照係由蔡鑫湖申請，然房屋之
      建築係由蔡鑫湖及蔡鑫彬兄弟共同為之，再者房屋坐落之
      系爭土地係由蔡鑫彬提供，故有證人蔡林娥於95年6月9日
      證稱：「…蔡鑫湖、蔡鑫彬分在東光二街、石橋路…東光
      二街（指1、3、5、7號）分給蔡鑫湖，石橋路（指7、9號
      ）分給我先生」。
    (五)對於蔡鑫彬將土地出賣予上訴人之行為，被上訴人主張「
      蔡鑫彬原經營金振發貨運行，於68年初因靠行車主肇事，
      無力賠償，恐車行財產遭連帶查封，並為逃避贈與稅，乃
      委請代書李成將系爭土地過戶給第三人乙○○，待查封事
      件過後再過戶回來」等語，既未能舉證說明是否有因靠行
      車主肇事無力賠償？財產因而遭受強制執行？所指靠行車
      主為何人？肇事被害人為何人？有無訴訟繫屬於法院及實
      施查封以供調查等等，又與實情不符，顯可認渠等主張係
      屬信託行為並不可取。
    (六)系爭土地原為蔡鑫彬於54年所購買，蔡鑫彬於68年賣於上
      訴人，蔡鑫彬若係做假買賣與上訴人，為何蔡鑫彬或蔡鑫
      湖20多年來均未曾要求上訴人將土地移轉登記回復為渠等
      名義？又為何蔡鑫湖及蔡鑫彬在生前不共同立具書面，聲
      明信託之事實？
    (七)被上訴人所提協議書內容，可知乃就被繼承人蔡鑫湖遺產
      所為分配之相關約定。因後來視同被上訴人子○○於正式
      簽字前，發現新寫好協議書第3點錯將土地列入，當場提
      出土地謄本即登記所有權人乙○○所有，且協議時也沒有
      談到此土地之異議，提出後立協議書人均同意將土地二字
      刪除，此刪除部分有監誓人丙○○○及乙○○蓋章可證，
      且觀之上訴人為監誓人非同意人亦非立據人可知，而立誓
      人焉有權利自行分配他人財產。
    (八)謄寫協議書人李坤峰為被上訴人戊○○丈夫、丙○○○女
      婿、其他被上訴人之姊夫或妹婿，屬直系姻親關係非淺，
      其證詞本難期真實公正可信。又李坤峰根本未於協議現場
      （協議書整個製作完成程序僅此一次協議)，有鈞院95重
      上更（一）字第345號卷第230頁之95年10月11日審判筆錄
      可證，惟其竟設辭杜撰其於現場如何所見所聞，其證詞不
      值採信。
    (九)被上訴人盼視同被上訴人子○○能支持女兒亦能依法繼承
      （鄉下尚存女兒不能繼承家中遺產觀念），因而營造兩房
      和諧、融洽之假象，並進而有協議書第5點約定，惟被上
      訴人除於立協議書當日各自依約給付外，即未再給付分文
      予上訴人。因被上訴人壬○○等人並未善待上訴人，致其
      於蔡鑫湖法事完成後（87年5月間）即暫居其子子○○高
      雄家，迄88年4、5月方返回雲林住所。豈料被上訴人壬○
      ○等人除未能對上訴人盡孝道，甚且在日常生活上對其諸
      多阻撓、侵害。上訴人忍無可忍，方於89年9月27日依約
      定提出履行協議請求。至於被上訴人丙○○○對視同被上
      訴人子○○起訴履行協議乙事，乃因其從未接到被上訴人
      丙○○○履約要求，當被上訴人丙○○○提出履約要求，
      即於和解程序上，承諾依約付款，並要求被上訴人交付上
      訴人斗南鎮○○○街3號大門鑰匙，並於96年5月4日作成
      高雄地方法院96年度雄小調字第297號調解程序筆錄。
    (十)被上訴人於鈞院97年12月17日庭呈與本件無關之鈞院96年
      度重上更(二)字第96號刑事判決，欲模糊本案焦點，實不可
      取。反之，被上訴人壬○○因盜領蔡鑫湖生前存款、盜用
      蔡鑫湖遺留空白支票，分別觸犯偽造文書罪、偽造有價證
      券罪，受判處有期徒刑三月、一年八月確定，有原審93年
      度簡上字第102號判決、原審95年度訴字第844號、鈞院96
      年度上訴字第724號可證。視同被上訴人子○○因被上訴
      人漏報遺贈稅，無端受行政罰款，對侵權人丙○○○提告
      民事訴訟，經法院調處後，願以對方代支付無端受行政裁
      罰39,537元，而願放棄另一請求權，有原審93年度家簡字
      第4號95年7月6日和解筆錄可證。
貳、上訴人之聲明及陳述：
（一）聲明：
    (一)原判決廢棄。
    (二)被上訴人在第一審之訴駁回。
    (三)第一、二審訴訟費用均由被上訴人負擔。
（二）陳述：
    (一)原判決認定上訴人應就系爭土地與蔡鑫彬有成立買賣契約
      之意及交付價金之事實負舉證責任，顯有不當：
      1.系爭土地於54年2月15日登記為蔡鑫彬所有，於68年3月
        5日再買賣登記為上訴人所有，有上訴人所提之買賣所
        有權移轉契約書、繳納土地增值稅及登記規費收據為證
        ，並有土地登記簿謄本及土地所有權狀可證，且為兩造
        所不爭執。依民事訴訟法第278條第1項、民法第758條
        及土地法第43條規定，系爭土地所有權已明確係屬上訴
        人所有，依法上訴人應受上開規定保障。
      2.被上訴人主張系爭土地係蔡鑫湖所買受為其所有，所憑
        證據僅係證人李政道及蔡鴻財與事實不符且片面聽聞之
        供述，其供述並不足以否定或推翻系爭土地為上訴人所
        有，亦不足以推翻民法第758條及土地法第43條保障適
        法有效所有權人登記之效力。且其供述前後矛盾，亦無
        其他證據佐證與事實相符，自不足以引為系爭土地確係
        蔡鑫湖買受為蔡鑫湖所有之證據。
      3.被上訴人丙○○○等七人既起訴主張系爭土地所有權係
        屬蔡鑫湖所有，依最高法院著有19年上字第1039號判例
        ，自應負舉證責任，提出確實之證據以為證明。原判決
        違反此判例，認上訴人應就系爭土地與蔡鑫彬有成立買
        賣契約之意及交付價金之事實負舉證之責任，自屬不當
        。
    (二)被上訴人所為之主張，均不足證明系爭土地確係蔡鑫湖所
      購買、所有，亦不足證明係蔡鑫湖信託或借名登記為上訴
      人所有：
      1.證人李政道、蔡鴻財之證述，前後互有矛盾，且均係聽
        聞而來之傳聞供述，顯與事實不符，不足憑信。
        (1)證人李政道於51年11月10日生，而其父李茂榮於54年
          2月15日將系爭土地所有權移轉登記予蔡鑫彬時，其
          未滿3歲，何能就當年出售系爭土地之事有何見聞？
          又能作任何證述？李政道於原審95年4月24日到庭固
          然證述：「那時我大概是國小，我父親有跟我們全家
          人說，系爭土地是賣給蔡鑫湖」，「我父親有跟我們
          全家人講說這個土地是賣給蔡鑫湖」，原審法院即以
          李政道為李茂榮之子，其親聞李茂榮告知系爭土地係
          出售予蔡鑫湖，認其證詞自堪憑信云云。然徒憑某人
          證稱國小之傳聞，其證據之證明力未免過於薄弱，況
          當時對外人而言皆係以「金振發」為名稱呼蔡家四兄
          弟所屬家族，不論是指碾米廠或是指貨運行，少有以
          蔡鑫湖或蔡鑫彬為名稱之，此觀95年6月9日原審於現
          場進行勘驗時證人沈邱女證詞可知，是以證人李政道
          所言，核其陳述方式亦與實情不符，證人之記憶或因
          時隔久遠，再加以聽聞兩造之主張而受誤導，證言實
          不可採。
        (2)證人蔡鴻財於95年2月20日到庭證述：「當時是蔡鑫
          湖拿蔡鑫彬的所有權狀來問說怎麼辦理比較好，要過
          戶給蔡鑫湖要怎麼過戶才好」，而原審法院即執此認
          定由此足堪信系爭土地係蔡鑫湖出資購買後借名登記
          於蔡鑫彬名下。然蔡鴻財曾為兩造間之紛爭多次作證
          ，其證言之客觀性已不無疑問。另蔡鴻財於89年5月
          18日雲林地方法院檢察署88年度偵字第4216號竊佔案
          件證述，與原審94年度重訴字第70號之95年2月20日
          言詞辯論筆錄之證述內容互相矛盾，實乃事後串證之
          偽證，不足採信。退步而言，蔡鴻財於95年2月20日
          之證述縱屬可信，然核其所言，亦至多能證明蔡鑫湖
          曾介入處理蔡鑫彬68年3月5日以買賣為原因將系爭土
          地所有權移轉登記為上訴人之事，此與李茂榮於54年
          2月15日將系爭土地所有權移轉登記為蔡鑫彬名義之
          事無涉，亦未能證明蔡鑫湖與李茂榮出售系爭土地有
          何關聯。
        (3)證人蔡鴻財另證稱，土地增值稅由當事人自行繳納，
          登記規費則由我們代繳，地政規費是蔡鑫湖拿錢來繳
          ，土地增值稅也是蔡鑫湖拿回去繳云云，然經詢問後
          ，蔡鴻財亦自承，並不知道前揭地政規費或者是土地
          增值稅之費用實係由何人所出。上訴人為買地籌款，
          於68年窮畢生積蓄購入，因係一介女子，乃委由蔡鑫
          湖出面代為接洽，然並不能因此即謂系爭土地由蔡鑫
          湖所出資。反之，由上訴人至今仍保有系爭土地之買
          賣所有權移轉契約書、土地增值稅繳納通知書及登記
          規費繳納收據等情，益證前揭買賣價款、規費及稅捐
          實係皆由上訴人所出資才是。
      2.證人蔡林娥於原審95年6月9日訊問筆錄，顯見蔡鑫彬於
        53年間向李茂榮購買系爭土地後，由兄弟蔡鑫湖共同出
        資於系爭土地上興建建物共同使用，尚無違背常情，不
        能逕以興建建物之人即得據以主張為系爭土地之所有權
        人。又系爭土地及其上建物既由蔡鑫湖全家（包括兩造
        ）住居使用，從而地價稅由蔡鑫湖繳納，亦無違背情理
        ，自不能以繳納地價稅，即得指為系爭土地確係蔡鑫湖
        所有。
      3.不能以上訴人為妾，即遽以指為上訴人之經濟狀況不佳
        ，若自身能力不佳，蔡鑫湖亦絕無可能會央求上訴人嫁
        其為妾。又上訴人並非無經濟能力之人，此觀上訴人曾
        於72年、73年間因他人積欠債務未還而向法院聲請支付
        命令及強制執行之相關資料即足證明，此有雲林地方法
        院72年度促字第129號、同年度促字第143號、73年度促
        字第1394號支付命令及強制執行聲請狀為證。另上訴人
        於66、67年間曾借款90萬元與訴外人李源 (原名李英
        科)，於74年中先償還35萬元，並於同年8月1日起每個
        月償還1萬元予上訴人，證人甲○○證詞可證。另上訴
        人17歲時即已學得縫紉技藝，從事受託縫紉製衣工作賺
        取薪資（縫製一條長褲工資15元相當於一般工人一天工
        資），進而開班授徒 (一期四個月，費用800斤榖價折
        合約1000元)，最多同時教授十多名習藝助手，直至45
        年住進蔡鑫湖石橋路老家，顯見上訴人係有經濟能力之
        人。
      4.被上訴人所提87年3月21日協議書第3條原記載之「土地
        」字樣明確將其刪除，顯見此條文所記載之內容不包含
        土地在內，亦即明確表示土地非屬祖產。
        (1)書寫協議書之人李坤峰係於片面聽聞後自行書寫，並
          非討論後當場書寫，則內容是否完全與真實相符確有
          可疑，故自不能以此條文之內容所載，即指系爭土地
          確係蔡鑫湖所購買、所有。
        (2)協議書之書立茲事體大，於協議書上增減任何一字皆
          要得全體立協議書人之同意，依常理，豈有僅為免重
          複而於其上增刪之理？論常情，並依實際客觀情形解
          釋，刪除「土地」二字必具有實際意義，實乃表示系
          爭土地並不包括在協議書之範圍內。
        (3)實則坐落於系爭土地上之建物門牌包括東光二街1、3
          、5及7號，其中建物屬門牌為東光二街1號之部分另經
          保存登記，然地政機關建物保登記簿則登記為東光二
          街3號，協議書上載稱之「東光二街3號（斗南鎮）現
          居住的祖產」，係指已經保存登記之建物，即門牌為
          東光二街1號之部分。至於後列之「土地建物中天段
          360號」文字，刪除「土地」二字，係用以表示該土
          地非屬祖產；而刻意餘存「建物中天段360號」，乃
          用以表明東光二街3號現居住的祖產建物，係坐落系
          爭土地位置，否則若同時刪除「土地」與「中天段36
          0號」，僅餘「東光二街3號（斗南鎮）現居住的祖產
          建物」則原均建築在系爭土地上之門牌東光二街1號
          、5號及7號之房屋，亦將因而排除在祖產之範圍外，
          而僅存東光二街3號房屋（門牌東光二街1號之房屋）
          為祖產，如此將使原意盡失。準此，足證協議書第3
          條僅刪除「土地」文字而未刪除「中天段360號」文
          字，並非兩者文意重複之故。
        (4)甚者，若協議書內之祖產亦包括系爭土地，那麼協議
          書為何不刪除「建物」保留「土地」二字，豈不更為
          完整？實則，當時刪除「土地」二字即表示系爭土地
          不屬祖產。所有權移轉登記回蔡鑫湖名下之理，被上
          訴人主張係為逃避贈與稅故而為信託登記或借名登記
          予上訴人云云，亦與實情不符，並無理由。
      5.按一般社會經驗，買賣不動產得由他人代為出面辦理，
        非一定需由出賣人或買受人親自出面接洽不可。又出面
        委託辦理不動產買賣登記之人，亦非一定係真正之買受
        人。上訴人係一女子，係蔡鑫湖之妾，上訴人委託蔡鑫
        湖出面買受系爭土地，亦無違反常情。又被上訴人所舉
        證人李政道、蔡鴻財之供述內容，並無明確指稱蔡鑫湖
        有表示僅係借用上訴人之姓名登記系爭土地所有權或信
        託登記之言詞。
      6.一般人購買土地時，遇法令資格限制時，借名登記於本
        身有財力且可靠之人，待限制條件解除後，回復於自己
        、配偶、直系血親名下，方乃常情，若實質所有權人為
        借名登記，要有客觀合理動機，方能信服於人。本件相
        關八筆土地若真借名他人，必當託付於本身有財力且可
        靠之人名下，焉有將所購大筆不動產託付於自認係一介
        「無業遊民」名下。被上訴人應積極證明出資來源及借
        名登記一介「無業遊民」（指蔡鑫彬）名下之動機及目
        的，若無法證實，則蔡鑫彬依民法第765條自由處分所
        有物，並排除他人之干涉。另系爭土地係建地，並無私
        有農地須以自耕農承受之限制，原審判決卻未就蔡鑫湖
        為何需借名登記予蔡鑫彬有所交待。
      7.主張有信託或借名登記契約存在，並主張渠等有所有權
        者，應確實舉證以實其說，否則動輒判決否認不動產所
        有權登記名義人之權利，則土地登記制度之安定性及可
        信性將難以確保。查被上訴人無客觀可資證明蔡鑫湖出
        資購買系爭土地之證據，原審判決卻反以土地所有權之
        登記名義人「應無資力」或「無合理之購地動機」等理
        由，即遽行否認蔡鑫彬及上訴人有所有權之事實，此乃
        倒果為因，土地登記制度亦將崩潰。況上訴人有資力借
        錢於人，有雲林地院清償債務判決證明，另證人甲○○
        於鈞院證言上訴人於本件購地期間借李英科90萬元及參
        與民間互助會等情，均證明財力充足，況因年代久遠，
        僅存少許文書，可見上訴人有高於購地款之財力。
      8.57年蔡家新居落成後有為上訴人預留專屬房間，及設立
        新公司「振益碾米廠」負責人亦為上訴人，由蔡鑫湖、
        上訴人及被上訴人丙○○○分工合作分別負責內外務，
        至64年被上訴人丙○○○子女漸入成年，仗其人多勢眾
        ，遂強逼上訴人讓出「振益碾米廠」負責人地位。嗣因
        希望長子子○○日後能留於家鄉繼承父業，就商議由蔡
        鑫湖幫忙上訴人辦理向蔡鑫彬買入系爭土地事宜，於68
        年11月經房屋所有人蔡鑫湖同意，上訴人於系爭土地上
        再次設立「振益碾米廠」為負責人，且工作依然為之，
        一面為子○○將來繼承家業作準備，觀73年時碾米廠店
        招「振益碾米廠」高掛於門上營業，可知上訴人依然是
        有對外負責事務。上訴人置產、居住、事業、工作於此
        ，上訴人對系爭土地依法絕對有管領力，當受法律之保
        護，排除他人干涉才是。系爭土地於54年2月15日起即
        登記為蔡鑫彬所有，於68年3月5日起則登記為上訴人所
        有，有土地登記簿謄本可憑，被上訴人若謂有信託或借
        名登記契約存在並主張渠等有所有權云云，應確實舉證
        以實其說，而法院亦應確實調查證據詳予審酌客觀事證
        以資憑判，否則若率爾或以時日久遠之傳聞為證，或擅
        以顯有偏頗之證稱為據，對於客觀存在之事實卻僅以不
        合常情或難以相信云云數語即略而未論，動輒判決否認
        不動產所有權登記名義人之權利，則土地登記制度之安
        定性及可信性將難以確保。
    (三)依蔡家兄弟四人分析家產之價值比例，以及分析家產後兄
      弟四人各自處分分得家產之情形可知，系爭土地係蔡鑫彬
      分得之家產：
      1.蔡家兄弟分析家財產方式，並非一概將家族內原有長輩
        名下之家產分歸或移轉登記予分得家產之人，而多係視
        蔡家兄弟四人當時或將來事業之項目及所在，以利用家
        族財產直接為該分得之人購置作為分析家產之方式，若
        須登記者，則於購置之始即登記於該分得家產之人名下
        。分家前四兄弟共同居住生活，但各有事業（老大蔡聰
        於斗六設立金振發飼料行、老四蔡鑫祥於斗南街尾設立
        金振發飼料行、老二蔡鑫湖於斗南設立金振發米廠、老
        三蔡鑫彬於斗南設立金振發貨運行），若購地以個人名
        義登記即歸屬個人所有，故系爭土地本屬蔡鑫彬所有，
        當然有自由處分權。
      2.蔡鑫湖經營米廠，蔡家於46年4月10日以家產購入原雲
        林縣斗南鎮○○段98、97之1等地號土地（雲林縣斗南
        鎮○○路民族巷3號）供蔡鑫湖設立金振發碾米廠，土
        地亦登記為蔡鑫湖所有，此部分土地及事業即屬於分配
        予蔡鑫湖者。嗣於53年雲林縣斗南鎮公所徵收金振發碾
        米廠舊址大部分土地之徵收補助款，全數由蔡鑫湖領用
        ，及85年出售餘留土地（現雲林縣斗南鎮○○段226地
        號土地）之售地款240萬元，則匯入蔡鑫湖斗南鎮農會
        存款帳戶，其中150萬元轉入被上訴人丙○○○彰化銀
        行斗南分行帳戶。
      3.蔡鑫彬計畫從事貨運業，蔡家53年11月29日同時向李茂
        榮購入原雲林縣斗南鎮○○段109地號等共八筆土地（
        後該八筆土地經合併、分割，原斗南段109之4、109之9
        及109之10等三筆土地後合併為同鎮○○段360地號，即
        系爭土地），俾作為將來金振發貨運行之停車場及辦公
        室使用，此八筆土地乃屬蔡鑫彬分得之家產。惟53年恰
        逢斗南鎮公所徵收金振發碾米廠舊址大部分土地，米廠
        必須遷移，為兄弟情誼，蔡鑫彬同意提供系爭土地並配
        合相鄰之同段361地號及362地號土地（此二筆土地系由
        20多人共有，蔡鑫彬之應有部分為25分之1，蔡鑫湖則
        並無應有部分）共同供建築房屋，作為將來金振發碾米
        廠及金振發貨運行使用。前揭房屋即現今門牌斗南鎮○
        ○○街1、3、5、7號及石橋路7、9號房屋。該房屋坐落
        於東光二街及石橋路交叉路口，分別有東光二街及石橋
        路之門牌及出入門口，內部雖有區隔，然而外觀及建築
        設計上係單一個建築，因此興建時僅有一建築執照及使
        用執照，房屋完成後，門牌屬東光二街部分（坐落於系
        爭土地上），供金振發碾米廠蔡鑫湖家人使用，石橋路
        部分（坐落中天段361及362地號）則供金振發貨運行蔡
        鑫彬家人使用。
      4.蔡鑫彬係獨自從事金振發貨運行當老闆，未曾如被上訴
        人所言於金振發碾米廠工作，更非一介無業遊民，蔡鑫
        彬原為其事業之經營方購置系爭土地，恰逢蔡鑫湖分得
        之舊米廠遭徵收，為兄弟情乃將其購得之系爭土地提供
        作為蔡鑫湖及蔡鑫彬兩家共同建築房屋之部分基地，房
        屋建築完成後，蔡鑫彬及蔡鑫湖即各自經營其事業，此
        經原審法院於95年6月9日至系爭土地現場勘驗並訊問居
        住該地附近之證人等證述確認無誤，被上訴人稱蔡鑫彬
        原無任何工作，蔡鑫湖為照顧蔡鑫彬，將蔡鑫彬招來身
        旁幫忙米廠生意云云，不實自明。
      5.雖然系爭土地上房屋係以蔡鑫湖為房屋建築執照及使用
        執照之申請人，然事實上系爭房屋係由蔡鑫湖及蔡鑫彬
        共同出資完成，因此方才有日後證人蔡林娥所謂的「東
        光二街分給蔡鑫湖，石橋路分給我先生。」實則所謂「
        東光二街分給蔡鑫湖，石橋路分給我先生」僅指房屋部
        分，不及土地。證人蔡林娥亦曾對媳婦己○○說：「丙
        ○○○是說：我沒有在拜，她房屋不分給我。」可見證
        人蔡林娥，所述只是房屋甚明。若包括土地，則門牌為
        東光二街之房屋，係坐落系爭土地，面積502平方公尺
        ，為蔡鑫湖所有；而門牌為石橋路房，係坐落中天段36
        1、362二筆地號，面積207平方公尺，蔡鑫彬之應有部
        分僅25分之１（約8.28平方公尺），面積相差太大，如
        此分法情理不通。
      6.原審論斷未能顧及蔡家兄弟分析家產之客觀情況，亦未
        顧53年間蔡鑫湖所分得之家產突遭徵收致必須遷移所在
        的難題。若依原審之邏輯，那麼蔡家老大蔡聰分得雲林
        縣斗六鎮光興里興北17號（鎮西市場內），於該處設立
        金振發飼料行，則證人蔡林娥所謂「老大分在斗六鎮上
        」，必指蔡聰同時分得前指市場內土地及建物，然蔡聰
        分得雲林縣斗六鎮光興里興北17號只含建物，亦不含土
        地。原審所謂實難想像只分建物不分土地之推論，顯與
        實情有違。
      7.原審執系爭房屋之建築執照及使用執照皆以蔡鑫湖為申
        請人，認定系爭房屋坐落之土地所在必為其所有方符常
        情，然查系爭房屋同時坐落於系爭土地、中天段361及
        362地號土地上，依原審之推論，認定系爭土地應為蔡
        鑫湖所有，那麼系爭房屋亦坐落於中天段361及362地號
        土地，此二筆蔡鑫湖並無應有部分，且共有人還含有被
        上訴人丙○○○、蔡鑫彬遺族等約有20多人，要作何解
        釋？
      8.因系爭房屋屬東光二街部分係由蔡鑫湖家人使用，然係
        坐落於蔡鑫彬所有之系爭土地上，因此方約由蔡鑫湖及
        被上訴人丙○○○繳納系爭土地地價稅作為使用代價，
        其後蔡鑫彬將系爭土地售予上訴人時，亦約由蔡鑫湖及
        被上訴人丙○○○繼續繳納，此並無不合理之處。原審
        判決卻遽為認定系爭土地應自54年起即為蔡鑫湖所有，
        其理由固看似合理，實則，此係又以地價稅繳納之人為
        其所有權人之倒果為因之方式反推論蔡鑫湖方為所有權
        人，另一方面卻未能就對上訴人於原審之抗辯為合理之
        交待，是有理由不備之失。
      9.前揭八筆土地皆係由蔡鑫彬於同一時間向李茂榮購入，
        同時登記於蔡鑫彬名下，其中土地徵收款之領用，以及
        分割後土地出售款之支用，全數為蔡鑫彬及其遺族等支
        配使用，由此可知包括系爭土地之八筆土地皆由蔡鑫彬
        所分得。系爭土地屬前揭由蔡鑫彬同時購入八筆土地之
        其中三筆，均由同一人於同一時間向同一人購入，土地
        買受人及出買人當無不同之理，今若謂僅其中五筆屬蔡
        鑫彬分得之家產，另強論其他三筆（即糸爭土地）土地
        與蔡鑫彬分得家產無涉，再又強指為蔡鑫湖所有，顯與
        事理有違。
      10.可見53年係蔡鑫彬為經營金振發貨運行事業而購地，故
        而土地當係登記在自己名下，以蔡鑫彬為權利人乃理所
        當然。被上訴人強指此為信託行為或借名登記，並無理
        由。
、兩造爭執及不爭執事項：
一、不爭執之事項：
（一）系爭土地於54年2月15日由訴外人李茂榮移轉登記予訴外
      人蔡鑫彬，再由蔡鑫彬於68年3月5日移轉登記予上訴人，
      登記原因均為買賣。
（二）系爭土地重測前為雲林縣斗南鎮○○段109之4、109之9、
      109之10地號三筆土地，72年重測後合併為一筆。
（三）系爭土地上有門牌號碼雲林縣斗南鎮○○○街1、3、5、7
      號建物，另門牌號7號建物旁則有磚造鐵皮頂倉庫一座，
      其中1號建物為住家使用，3、5、7號建物內部相通，放置
      碾米機器供作碾米廠使用，倉庫則放置稻穀。
（四）自54年2月15日起至85年止，系爭土地之地價稅均係由蔡
      鑫湖及被上訴人丙○○○所繳納。又系爭土地上之建物自
      57年起即為蔡鑫湖家人（含兩造）所管理、使用。
（五）被上訴人丙○○○為蔡鑫湖之配偶，其餘被上訴人則為蔡
      鑫湖之子女，上訴人則為蔡鑫湖之妾，蔡鑫湖於87年3月7
      日死亡，被上訴人均未向法院辦理拋棄繼承。
二、兩造爭執事項：
    系爭土地究係蔡鑫湖所購並信託或借名登記於上訴人名下，
    或係訴外人蔡鑫彬出售予上訴人所有？
肆、程序事項應先予敘明者：
    按「訴訟標的對於共同訴訟之各人必須合一確定者，他造對
    於共同訴訟人中一人之行為，其效力及於全體。」民事訴訟
    法第56條第2款定有明文。查被上訴人丙○○○等七人起訴
    主張本於繼承自第三人蔡鑫湖對於上訴人之信託物返還、借
    名登記物返還、不當得利返還等請求權，求為命上訴人將系
    爭土地所有權移轉登記予蔡鑫湖之全體繼承人（包括子○○
    在內之被上訴人全體共八人）公同共有，核係行使被上訴人
    全體公同共有之債權，本件訴訟標的對於共同訴訟之各人必
    須合一確定，必須一同起訴或一同被訴，其當事人之適格，
    始能謂無欠缺。雖子○○拒絕為原告，惟經原審以96年12月
    13日以96年度重訴更一字第1號裁定命子○○追加為原告，
    並為全體原告共八人勝訴之判決。上訴人雖僅列丙○○○等
    七人為被上訴人而提起上訴，獨未列子○○為被上訴人，然
    因訴訟標的對於蔡鑫湖之全體繼承人（包括子○○在內共八
    人）必須合一確定，故本件上訴之效力及於子○○，自應將
    其列為被上訴人（視同被上訴人），始符規定。
伍、本院得心證理由：
一、系爭土地於54年2月15日由訴外人李茂榮移轉登記予訴外人
    蔡鑫彬，再由蔡鑫彬於68年3月5日移轉登記予上訴人，登記
    原因均為買賣，迄仍登記為上訴人所有，為兩造所不爭，並
    有被上訴人丙○○○等七人提出附在原審重訴卷(一)第18至37
    頁之土地登記簿謄本可憑。被上訴人丙○○○等七人主張系
    爭土地係蔡鑫湖所購並借名登記於上訴人名下。上訴人及視
    同被上訴人子○○則否認之。茲查：
（一）系爭土地原所有權人李茂榮之子即證人李政道於原審審理
      時到庭結證稱：「小時候我常常在中天段那塊土地上玩，
      我父親那時生意作的不好，在賣舊貨，經過那塊土地時，
      就跟我們說，那塊地原本是他的，後來賣給蔡鑫湖，那時
      我大概是國小，我父親有跟我們全家人說，系爭土地是賣
      給蔡鑫湖。」等語（原審重訴卷(一)第216頁），上訴人質
      疑證人李政道所稱「其父親將系爭土地賣給蔡鑫湖」，應
      係概指蔡鑫湖家族而言，要求詢問證人李政道：「你父親
      是說賣給蔡鑫湖，還是概括的說賣給蔡鑫湖？」，證人李
      政道答稱：「我父親是說賣給蔡鑫湖，我父親跟蔡鑫湖很
      好，我專科的時候，蔡鑫湖跟我父親都還在世時，還看到
      他去找我父親聊天」（原審重訴卷(一)第217頁）。證人李
      政道為李茂榮之子，其親聞李茂榮告知系爭土地係出售予
      蔡鑫湖，核與後列之證據資料相符，非一般傳聞證據可比
      ，其證詞自堪憑信。上訴人指摘證人李政道當時年紀尚小
      ，陳述與實情不符，其聽聞兩造之主張而受誤導，證言不
      可採信云云，惟證人之證言如何與事實不符？如何受誤導
      ？上訴人俱未能舉證以實其說，空言指摘，自非可採。
（二）證人蔡鴻財於原審到庭證稱：「系爭土地由蔡鑫彬過戶給
      被告（即上訴人），是由代書李成辦理的，當時是蔡鑫湖
      拿蔡鑫彬的所有權狀到事務所詢問要如何將土地過戶給其
      本人，當初為了節省贈與稅，所以用買賣名義辦理移轉登
      記。因為登記給蔡鑫湖本人或其配偶、子女，都要課徵贈
      與稅，後來他回去想了以後，就拿被告及蔡鑫彬的印章說
      要登記在被告名下。」「買賣所有權移轉契約書是我寫的
      ，一般作業上，由我們去稅捐機關及地政機關把土地增值
      稅繳納通知書及登記規費收據拿回來，增值稅由當事人自
      行繳納，登記規費則由我們代繳，本件地政規費是我們繳
      納，等登記完畢，連同所有權狀，全部費用由蔡鑫湖支付
      ，土地增值稅也是蔡鑫湖拿回去繳的。」等語（原審重訴
      卷(一)第167頁）。證人蔡鴻財於臺灣雲林地方法院檢察署
      88年度偵字第4216號竊佔乙案偵查中亦證稱：「是蔡鑫湖
      在使用，登記名義人是蔡鑫彬，是蔡鑫湖的意思要登記乙
      ○○名義下，移轉登記時我有參與，我是李成代書的代筆
      ，是李成跟我講蔡鑫彬的，要登記給乙○○。我有見到蔡
      鑫彬，他說要給蔡鑫湖，登記給誰不管，是蔡鑫彬過幾天
      後來跟我說的。」另證人黃鮮緞於上揭竊佔案偵查時亦證
      述：「我公公李成代書在88年間跟我說，蔡鑫彬移轉給乙
      ○○，若再從乙○○過回去給蔡鑫湖或蔡鑫湖的子女就不
      會發生這個問題，怕稅金所致。」（見該偵查卷第117 頁
      反面、第118頁正面筆錄，原審重訴卷(二)第115、116頁者
      為影本）證人蔡鴻財先後兩次證詞，所述情節大致相符，
      且與證人黃鮮緞所證述內容，相互比對以觀，亦無明顯矛
      盾之處。證人蔡鴻財係土地代書李成之代筆（助理），協
      助李成代書辦理系爭土地所有權由蔡鑫彬移轉登記予上訴
      人事宜，身歷其事，所證係其親見親聞，是證人蔡鴻財所
      證上開內容，亦應非虛。依證人蔡鴻財前述所證，可見上
      訴人與蔡鑫彬間確無買賣關係存在，蔡鑫湖將系爭土地移
      轉登記予上訴人，實為規避贈與稅所致。上訴人空言辯稱
      證人蔡鴻財證述內容矛盾，乃事後串證之偽證云云，自非
      可採。
（三）系爭土地自54年2月15日由李茂榮移轉登記予蔡鑫彬起至
      85年止，地價稅均係由蔡鑫湖及被上訴人丙○○○所繳納
      ，上訴人及蔡鑫彬從未繳納，為兩造所不爭執。上訴人雖
      辯稱：其未繳納地價稅係因土地供蔡鑫湖及被上訴人丙○
      ○○等使用之故，由彼等繳納資為使用土地之代價云云，
      然為被上訴人丙○○○等七人所否認，且以該箋箋之數以
      抵租金，亦不符常情。又查李茂榮移轉系爭土地予蔡鑫彬
      後，係蔡鑫湖向雲林縣斗南鎮公所及雲林縣政府申請在該
      土地上興建房屋及申請核發建築使用執照，有雲林縣斗南
      鎮公所通知及雲林縣政府函附原審重訴卷(一)第223、224頁
      可憑。之後並由蔡鑫湖出資興建東光二街房屋，由蔡鑫湖
      全家居住與經營金振發碾米廠使用等情，且為上訴人所不
      否認（見原審重訴卷(一)第204頁筆錄兩造不爭執事項第三
      、四點所載）。上訴人於本院始爭辯該房屋係蔡鑫湖與蔡
      鑫彬合資建造云云，卻未能舉證證明，徒事爭執，尚非可
      採。此外，證人蔡鴻財到庭證述：「當時是蔡鑫湖拿蔡鑫
      彬的所有權狀來問說要怎麼辦理比較好，要過戶給蔡鑫湖
      要怎麼過戶才好」等語（原審重訴卷(一)第167頁），表示
      蔡鑫彬亦同意將系爭土地移轉登記予蔡鑫湖，以上均足堪
      信被上訴人丙○○○等七人主張系爭土地係蔡鑫湖出資購
      買後，借名登記於蔡鑫彬名下，蔡鑫湖為系爭土地之真正
      所有權人，應屬可採。至於彼等雖曾主張蔡鑫湖、蔡鑫彬
      合資向李茂榮買受系爭土地，然嗣即更正主張係蔡鑫湖出
      資購買，借名登記於蔡鑫彬名下。退而言之，縱係蔡鑫湖
      、蔡鑫彬二人合資購買，惟依證人之言亦可見蔡鑫彬願就
      系爭土地拋棄其權利，任由蔡鑫湖處分系爭土地。是則，
      不論系爭土地於54年間究係由蔡鑫湖所獨自購買，抑或蔡
      鑫湖與蔡鑫彬合資購買，因於68年間蔡鑫彬將系爭土地全
      部返還給蔡鑫湖，即使系爭土地是蔡鑫湖與蔡鑫彬所合資
      購買，亦已由蔡鑫湖取得所有，嗣將系爭土地借名登記於
      上訴人名下，蔡鑫湖因此而生取得系爭土地所有權之效力
      。職是之故，53年11月29日以蔡鑫彬名義向李茂榮購買包
      括系爭土地在內之重測前雲林縣斗南鎮○○段109、109之
      2、之3、之4、之7、之8、之9、之10地號八筆土地所有權
      應有部分各二分之一，並於54年2月15日由李茂榮移轉登
      記予蔡鑫彬，該次買賣究係蔡鑫湖獨資購買或是與蔡鑫彬
      合資購買，對於本件「系爭土地於68年3月5日由蔡鑫彬移
      轉登記予上訴人，是否蔡鑫湖借名登記於上訴人名下」爭
      點無礙。換言之，向李茂榮購買包括系爭土地在內之上揭
      土地，不論是蔡鑫湖獨資購買或是與蔡鑫彬合資購買，均
      不影響系爭土地於68年3月5日由蔡鑫彬移轉所有權登記於
      上訴人名下係蔡鑫湖借上訴人之名義登記此一事實之認定
      。
（四）依被上訴人丙○○○等七人提出之協議書內容以觀，該協
      議書第3條原固記載：「東光二街3號（斗南鎮）現居住的
      祖產土地建物中天段360號由姊弟七人同意共同持分」等
      字，嗣後再修正為：「東光二街3號（斗南鎮）現居住的
      祖產建物中天段360號由姊弟7人同意共同持分」，亦即於
      原載有「土地」之文字刪除，並由被上訴人丙○○○及上
      訴人共同蓋章是認（見原審重訴卷(一)第38頁）。被上訴人
      丙○○○等七人主張該條之文義係指系爭土地及其上之東
      光二街1、3、5、7號等建物，由蔡鑫湖子女公同共有；上
      訴人則辯稱：既將「土地」二字畫掉，即表示全體協議人
      亦認系爭土地已登記為上訴人所有，非蔡鑫湖所有，不得
      列為祖產分配。按解釋意思表示，應探求當事人之真意，
      不得拘泥於所用之辭句，民法第98條定有明文。又解釋當
      事人之契約，應以當事人立約當時之真意為準，不能拘泥
      文字致失真意，亦即解釋當事人所立書據之真意，應以當
      時之事實及其他一切證據資料為其判斷標準，不能拘泥字
      面或截取書據中一二語，任意推解致失真意。經查：本件
      協議書第3條中「土地」二字固被畫掉，但字義上仍保有
      「中天段360號」之字樣，則探究當事人當時之真意，應
      係其等間確因文詞字義之認知，認為中天段360號即代表
      土地之意，乃將其中「土地」二字刪除，以免重複所致。
      若謂該協議書之約定不包括系爭土地在內，則衡諸常情，
      當會將其中「中天段360號」等字全部刪掉，而直接以房
      屋之建號或門牌號碼表示方是。上訴人辯稱刪除土地二字
      表示系爭土地不包括在協議書之範圍內，僅表示房屋坐落
      位置云云，難認可採。又查東光二街1、3、5、7號等房屋
      由蔡鑫湖出資興建，當為蔡鑫湖之遺產，依法應由被上訴
      人及子○○等人公同共有，如同蔡鑫湖其餘遺產一樣，本
      無特別載明於協議書之必要，茲該協議書既記載「東光二
      街3號」，即表示「東光二街1、3、5、7號等房屋」，又
      記載「中天段360號」，即表示該地號土地，足見祖產應
      指系爭土地及其上東光二街1、3、5、7號等建物在內，只
      因當時系爭土地仍登記於上訴人名下，登記名義人仍為上
      訴人，故有請上訴人為監誓人之必要。
（五）證人李坤峰於臺灣雲林地方法院89年度訴字第65號偽造文
      書刑事案件及原審均到庭證明卷附之協議書係其所書寫，
      協議書第3條所指文義，包括系爭土地在內等語（見原審
      重訴卷(一)第40至43頁刑事案件筆錄、165至166頁本案筆錄
      ）。上訴人及視同被上訴人子○○雖以證人陳述有關撰擬
      協議書之過程前後矛盾，指稱證人李坤峰當時根本不在現
      場。然查證人李坤峰就蔡鑫湖出殯當天傍晚，蔡鑫湖子女
      在靈堂前祭拜並討論分產事宜，伊聽完即下樓寫協議書，
      伊書寫時被上訴人丙○○○及上訴人均在場，由其二人先
      看，蔡鑫湖子女陸續下樓，均看過之後就在協議書上簽章
      等情，敘述綦詳（原審重訴卷(一)第165頁反面筆錄），李
      坤峰若非在場，如何依兩造協議結果而書寫協議書？其所
      代筆之協議書豈有可能獲得兩造之認可而簽章？可見兩造
      協議分產時，證人李坤峰應在現場並依兩造協議結果而書
      寫協議書，兩造始會在協議書上簽章。倘若該協議書並非
      證人李坤峰所書寫，則究係由何人所寫，其二人既於書立
      協議書時在場，當知之甚詳，但其二人自提起前案遷讓房
      屋等訴訟起至今，從未聲請傳訊實際書寫協議書之人到庭
      作證，以證實該協議書第3條所約定之真正內容究竟為何
      ，是以上訴人及子○○辯稱證人李坤峰根本不在協議現場
      ，不知協議過程，其證詞不足採信云云，徒託空言，尚非
      可採。另書寫協議書人李坤峰固為被上訴人戊○○丈夫、
      丙○○○女婿、其他被上訴人之姊夫或妹婿，屬直系姻親
      ，關係非淺，然其乃書寫協議書之人，其就事實經過作證
      ，豈可因其與被上訴人丙○○○等七人有該等親屬關係，
      即指其證詞難期真實公正而不可信？
（六）上訴人雖以蔡鑫湖曾於63年5月14日以其胞弟蔡鑫祥名義
      ，向法院購得斗南鎮○○段201地號土地，嗣於81年6月28
      日以贈與為原因，移轉登記予被上訴人辛○○，而謂蔡鑫
      湖未採相同方式，將系爭土地過戶於其子女名下，足見系
      爭土地並非蔡鑫湖所有，被上訴人丙○○○等七人無權要
      求上訴人辦理移轉登記云云。實則，本件與上訴人所舉之
      上開事實同係借名登記之情形，均係先登記於蔡鑫湖胞弟
      名下，再移轉登記予蔡鑫湖所指定之人。本件蔡鑫湖於54
      年2月15日向李茂榮買得系爭土地，以蔡鑫彬名義登記後
      ，亦於68年3月5日將該土地移轉登記予上訴人，與上訴人
      所舉之上例雷同。蔡鑫湖之所以未急著在生前將系爭土地
      移轉予其子女，衡諸事理，乃因上訴人為蔡鑫湖之妾，共
      同生活情同夫妻，關係非比尋常；而蔡鑫祥則為蔡鑫湖之
      弟，較之上訴人與蔡鑫湖之親密程度究有不同，兩者無從
      相提並論。蔡鑫湖以其胞弟蔡鑫祥名義標購之土地，於生
      前即將之贈與其子辛○○，固可證明該地係其所有；然蔡
      鑫湖未採相同方式於生前就將系爭土地過戶於其子女名下
      ，並不因此即可反證系爭土地非蔡鑫湖所有，尤不得因登
      記在上訴人名下，即遽爾推論為上訴人所購而為其所有。
      至於蔡鑫湖是否有資力繳納贈與稅，與蔡鑫湖是否為了要
      節省贈與稅，而以買賣為原因，將系爭土地移轉登記予上
      訴人，乃屬不同之二件事。蔡鑫湖雖有資力繳納贈與稅，
      固可直接將系爭土地過戶給自己或其子女，但其亦可採取
      節稅之方式，將系爭土地登記予關係親密而不虞被課徵贈
      與稅之上訴人名下，並不違反經驗法則。上訴人上開抗辯
      要非的論。
（七）上訴人又主張：蔡家兄弟分析家產方式，多係視蔡家兄弟
      四人當時或將來事業之項目及所在，以利用家族財產直接
      為該分得之人購置，作為分析家產之方式，若須登記者，
      則於購置之始即登記於該分得家產之人名下。分家前四兄
      弟共同居住斗南鎮○○路9號，但各有事業，若購地以個
      人名義登記即歸屬個人所有。蔡鑫彬53年11月29日同時向
      李茂榮購入包括系爭土地在內之原雲林縣斗南鎮○○段10
      9地號等共八筆土地（後經合併、分割，原斗南段109之4
      、109之9及109之10等三筆土地合併為同鎮○○段360地號
      系爭土地），此八筆土地乃屬蔡鑫彬分得之家產，故系爭
      土地本屬蔡鑫彬所有，非蔡鑫湖所有。整棟房屋坐落於東
      光二街及石橋路交叉路口，分別有東光二街及石橋路之門
      牌及出入門口，房屋係蔡鑫湖與蔡鑫彬合資建造云云（詳
      見前揭上訴人陳述(三)所載）。查：
    (一)53年11月29日以蔡鑫彬名義向李茂榮購買之土地，包括系
      爭土地在內之重測前雲林縣斗南鎮○○段109、109之2、
      之3、之4、之7、之8、之9、之10地號八筆土地所有權應
      有部分各二分之一，固有買賣契約書附於臺灣雲林地方法
      院88年度訴字第429號卷第77頁（係丙○○○於該案提出
      ），惟上訴人主張之內容為被上訴人所否認，自難僅憑以
      蔡鑫彬名義向李茂榮購買上開土地，即認係上開八筆土地
      係蔡鑫彬獨自出資購買，或係蔡家兄弟分析予蔡鑫彬之家
      產。上訴人又主張除系爭土地外，其餘五筆土地均已處分
      ，所得款項悉由蔡鑫彬及其遺族支配使用，可見上開土地
      皆係蔡鑫彬購入云云。查斗南段109地號等八筆土地固有
      不同處分情形，其原因何在？因當事人蔡鑫湖、蔡鑫彬均
      已仙逝而無從探詢究竟，兩造復不能敘明其他五筆土地為
      不同處置之原因並舉證以明之，自無法因此即推論系爭土
      地係為蔡鑫彬獨自出資購買。況依前所述，系爭土地為蔡
      鑫湖所購，即使系爭土地是蔡鑫湖與蔡鑫彬所合資購買，
      亦已由蔡鑫湖取得全部所有，並將系爭土地借名登記於上
      訴人名下，俱如前述。且上訴人亦自認53年雲林縣斗南鎮
      公所徵收金振發碾米廠舊址大部分土地之徵收補助款，全
      數由蔡鑫湖領用。蔡鑫湖既領得土地徵收補助款，則其自
      有資力購買上開土地，要毋庸疑。
    (二)上訴人主張前揭房屋現今門牌號碼為斗南鎮○○○街1、3
      、5、7號及石橋路7、9號。該房屋坐落於東光二街及石橋
      路交叉路口，分別有東光二街及石橋路之門牌及出入門口
      ，內部雖有區隔，然而外觀及建築設計上係單一個建築，
      因此興建時僅有一建築執照及使用執照，房屋完成後，門
      牌屬東光二街部分（坐落於系爭土地上）供金振發碾米廠
      蔡鑫湖家人使用，石橋路部分（坐落中天段361及362地號
      ）則供金振發貨運行蔡鑫彬家人使用，房屋係蔡鑫湖、蔡
      鑫彬共同出資完成云云。惟查當時向雲林縣斗南鎮公所及
      雲林縣政府申請在該土地上興建房屋及申請核發建築使用
      執照者，係蔡鑫湖，並非蔡鑫彬。系爭土地之東光二街房
      屋係蔡鑫湖出資興建，供蔡鑫湖全家居住與經營金振發碾
      米廠使用等情，已於前述理由（三）所載。上訴人於本院
      以整棟房屋分別有東光二街及石橋路之門牌及出入門口為
      由，辯稱房屋係蔡鑫湖與蔡鑫彬合資建造云云，尚非可採
      。
    (三)上訴人主張由證人蔡林娥所謂：「東光二街分給蔡鑫湖，
      石橋路分給我先生。」可見房屋係蔡鑫湖、蔡鑫彬共同出
      資完成云云。查證人蔡林娥係蔡鑫彬之妻，其於原審95年
      6月9日原審法官赴現場履勘時證稱：「蔡鑫湖有四個兄弟
      ，四個兄弟都是一起工作，一起買地，當時買地除了系爭
      土地外，還包括我現在住的房子坐落的土地，是一片的，
      分家之後，蔡鑫湖、蔡鑫彬分在東光二街、石橋路。……
      東光二街分給蔡鑫湖，石橋路分給我先生。」然對於法官
      所問：誰負責買地？為什麼登記在蔡鑫彬名下？為什麼事
      後又登記給上訴人？證人蔡林娥均答稱：不知道（見原審
      重訴卷(一)字第260頁）。依其上述證詞以觀，證人蔡林娥
      並不能證明東光二街1、3、5、7號房屋係何人出資完成，
      尤不能證明系爭土地係何人出資購入，其證言當不足為有
      利上訴人之認定。至於上訴人原聲請傳訊之證人己○○係
      蔡鑫彬之媳，經傳未到（上訴人嗣捨棄傳訊該證人），惟
      其具狀陳稱：伊聽過已死亡之夫說過蔡鑫湖、蔡鑫彬兄弟
      都是一起工作，一起買地云云，說法與其婆婆蔡林娥類似
      ，且其在69年始嫁入蔡家，已在68年3月5日系爭土地由蔡
      鑫彬移轉至上訴人名下之後，而其證言復為被上訴人丙○
      ○○等七人所否認，尚難因證人蔡林娥證稱蔡鑫湖四兄弟
      分得不同地點之房地云云，即為有利上訴人之認定。視同
      被上訴人子○○雖提出其與己○○之對話錄音譯文（附本
      院卷第134至136頁），指己○○受到壓力始不敢出庭云云
      ，然視同上訴人子○○事先未經由訴外人己○○之同意，
      即偷錄其與己○○之對話內容，該對話內容係屬違法取得
      之資料，於法無證據能力。另被上訴人丙○○○等七人亦
      否認對己○○施過何壓力，陳稱不知己○○於該譯文所云
      之內容究係何指，況該譯文內容亦與本案之待證事項無任
      何關聯云云。是以該對話錄音譯文無證據能力，亦無任何
      證明力，併此敘明。
    (四)綜上，上訴人前開蔡家四兄弟購地以個人名義登記即歸屬
      該個人所有，系爭土地係蔡鑫彬為經營貨運行而購買，既
      登記為蔡鑫彬名下即屬蔡鑫彬所有，房屋係蔡鑫湖與蔡鑫
      彬合資建造等等主張，均無可採。退而言之，縱房屋是蔡
      鑫湖與蔡鑫彬合資建造，亦不能因此認定系爭土地是其兩
      兄弟合資購買；又縱系爭土地是兩兄弟合資購買，亦因蔡
      鑫彬已將系爭土地所有權移轉給蔡鑫湖，本屬蔡鑫湖所有
      ，蔡鑫湖基於與上訴人之親密關係及為了節稅之故，將系
      爭土地借上訴人之名義登記為所有權人，尚難因登記在上
      訴人名下即否認蔡鑫湖為系爭土地之真正所有人。
（八）按主張法律關係存在之當事人，固應就該法律關係發生所
      須具備之特別要件，負舉證之責任，惟此特別要件之具備
      ，苟能證明間接事實，且該間接事實與要件事實間，依經
      驗法則與論理法則已足推論其因果關係存在者，即無不可
      ，非以直接證明要件事實為必要。查被上訴人丙○○○等
      七人主張之本件借名登記關係存在於被繼承人蔡鑫湖與上
      訴人之間，並非存在於彼等與上訴人之間，被上訴人丙○
      ○○等七人等本即難以舉出直接且積極之證據（如蔡鑫湖
      與上訴人訂定之借名登記契約書），以證明蔡鑫湖與上訴
      人間確有借名登記關係存在。依經驗法則，借名登記者與
      被借名者恆屬彼此相當熟識信賴之人，始可能借其名義為
      財產之登記，鮮有訂立書面契約之情形，越是熟識信賴，
      越無可能訂立書面契約，何況上訴人係蔡鑫湖之妾，又共
      同生活達數十年之久，其親密信賴之程度非比尋常，尤無
      可能訂立書面之借名登記契約。前揭各該證據所證明之間
      接事實，依經驗法則與論理法則既足推論與「蔡鑫湖將系
      爭土地借名登記於上訴人名下」之要件事實間，有因果關
      係存在，則被上訴人丙○○○等七人主張系爭土地係蔡鑫
      湖所購並借名登記於上訴人名下，應可採信。
二、上訴人主張系爭土地係其出資向蔡鑫彬所購買，被上訴人丙
    ○○○等七人則否認之。茲查：
（一）民事訴訟法第277條明文規定：「當事人主張有利於己之
      事實者，就其事實有舉證之責任。但法律別有規定，或依
      其情形顯失公平者，不在此限。」此乃舉證責任分配之基
      本原則。各當事人就其主張有利於己之事實均負舉證責任
      ，非僅原告而已。故應先負舉證責任之當事人一方已有適
      當之證明者，他方欲否認其主張，則應舉反證以推翻之（
      參見最高法院18年上字第2855號、19年上字第2345號、43
      年台上字第377號、48年台上字第887號判例）。如前所述
      ，被上訴人丙○○○等七人對於蔡鑫湖與上訴人就系爭土
      地成立借名登記關係此一特別要件之有利事實，既已盡舉
      證之責，則上訴人主張系爭土地係其購買此一有利於己之
      事實，即應負舉證之責。
（二）上訴人主張系爭土地係其出資所購，並不能舉出積極證據
      以實其說。且被上訴人丙○○○等七人主張：上訴人係蔡
      鑫湖之妾，依臺灣民間早期之風俗民情，當時女子寧屈就
      而為他人之妾者，皆係因娘家經濟狀況不佳、生活清苦之
      人，此為社會上一般稍具常識者所皆知等語。按依「臺灣
      民事習慣調查報告」所載：日本據臺時期之法律及光復後
      的我國法律均採一夫一妻制，不承認夫妾為配偶關係，僅
      為類似配偶之結合關係而已，妾在法律上並無地位。作人
      妾者以家庭環境不良，無法維持生活者居多，甘為人妾多
      為謀求解決經濟上之困難，故聘銀之一次授受已不多見，
      代之起者為以長期扶養妾之本生家之父母兄弟之義務者為
      多（見法務部編印臺灣民事習慣調查報告93年5月版第110
      頁至112頁夫妾婚姻之說明）。上訴人於原審從未提出其
      有工作及收入證明，以證明上訴人當時有經濟能力可資購
      買系爭土地。迨上訴本院後，上訴人主張其從事裁縫工作
      ，進而開班授徒，係有經濟能力之人，並提出雲林地方法
      院72年度促字第129號、同年度促字第143號、73年度促字
      第1394號支付命令及強制執行聲請狀，及互助會單等附本
      院卷為證（本院前審95年度重上字66號卷第96頁至110頁
      ；本院本審卷第92頁至99頁、第177頁）。惟各該文書證
      物僅能證明上訴人於72年間有向郭黑都、薛碧琴先後請求
      清償10萬元、5萬元，73年間向王蹺、張鍾淑畹請求清償
      15萬元，暨70年、71年有參加民間互助會而已，時間均在
      68年3月5日系爭土地移轉登記之後，尚難據以證明上訴人
      於68年當時有資力購買系爭土地。另證人甲○○於97年11
      月26日本院準備程序時證稱：上訴人從事裁縫工作，伊於
      66年間介紹原名同事李英科向上訴人借90萬元，七年後李
      英科被倒會，上訴人有討回35萬元，其餘55萬元分期，每
      月還1萬元云云，並提出李英科分期還款之紀錄影本附本
      院卷第155、156頁為證，惟為被上訴人丙○○○等七人所
      否認，指證人係上訴人之胞妹，如何能證明上訴人之資力
      ，且該還款紀錄是私文書，難認真正云云，證人甲○○所
      證縱有其事，上訴人已於66年間出借90萬元予李英科，豈
      有餘款可供買地？而李英科還款是在73年之後，亦不能以
      此證明68年當時有資力購買系爭土地，是以上開證物及證
      言均不足為有利上訴人之證明。
（三）上訴人雖提出系爭土地買賣所有權移轉契約書一份、土地
      增值稅繳納通知書四張及登記規費一張為證（見原審重訴
      卷(一)第172至177頁），主張係伊託蔡鑫湖代為辦理買賣系
      爭土地事宜云云。但該買賣所有權移轉契約書係證人蔡鴻
      財所書寫，登記規費係其事務所代為繳納，該款項由蔡鑫
      湖所支付，土地增值稅通知書則係蔡鑫湖拿回去繳納等情
      ，業經證人蔡鴻財證述在卷，已如前述。何況，買賣所有
      權移轉契約書不過為申辦不動產移轉登記所必備之文件，
      通常由代書填寫，不能單憑該契約書即遽認有買賣關係存
      在。同理，登記規費收據及土地增值稅繳納通知書之內容
      ，亦僅能證明系爭土地有繳納登記規費及土地增值稅之事
      實，尚不能據此推定土地係其所購，是上開書證亦不足據
      為有利於上訴人之認定。上訴人又辯稱：證人蔡鴻財亦自
      承並不知道前揭地政規費或者是土地增值稅之費用實係由
      何人所出，故其未能證明規費係蔡鑫湖支付云云。誠如證
      人蔡鴻財所證：增值稅單係蔡鑫湖來拿回去繳，及蔡鑫湖
      拿錢來繳規費等語，證人固不能證明各該費用實際上是上
      訴人或蔡鑫湖所繳，如今蔡鑫湖已逝，死無對證，以致不
      能究明其情，惟尚難因為上訴人執有各該單據之故，即可
      認定係其出資購買系爭土地。另上訴人於本院言詞辯論期
      日陳稱伊保有系爭土地重測後換發之土地所有權狀，並補
      提土地所有權狀影本為證，惟土地所有權狀僅為地政機關
      於登記完畢後，發給登記為所有權人者，以供證明業已登
      記完畢而已，亦難因上訴人執有系爭土地所有權狀，即認
      定系爭土地係其出資購買及確為其所有。
（四）上訴人主張伊託蔡鑫湖代為辦理買賣系爭土地一節，並未
      能提出積極證據以證明之，已難憑信，況買受系爭土地對
      上訴人而言係何等大事，於買賣過程中竟不出面，全由蔡
      鑫湖自行為之，實有違事理。另依上訴人提出之68年2月8
      日系爭土地買賣所有權移轉契約書，核係用以向雲林縣斗
      南地政事務所辦理移轉登記之用，俗稱「公契」；一般買
      賣不動產者，雙方會簽訂買賣契約書，契約書上通常會有
      居間人（介紹人）或第三者簽章見證，以避免將來發生糾
      紛時各說各話致無法解決，該買賣契約書俗稱「私契」。
      「公契」上之土地價金，其價額通常依公告地價計算；「
      私契」上之土地價金通常依實際交易價額計算。而「公契
      」上所載之價額恆較「私契」所載者為低，此為眾所週知
      。系爭土地買賣所有權移轉契約書上所載之買賣價額為69
      6,550元，若上訴人主張其向蔡鑫彬購買系爭土地屬實，
      則實際交易價額理當不只此數，以68年2月間之物價指數
      而言，696,550元是一個相當大的金額，並非富有之上訴
      人何來如此鉅額之金錢？頗滋疑問。上訴人之訴訟代理人
      於原審雖稱：因上訴人與蔡鑫彬熟識，故不另立契約書（
      俗稱私契者），買受系爭土地之價格即為該契約書（指俗
      稱公契者）上之價格696,550元云云，要屬不符情理。上
      訴人之訴訟代理人另稱上訴人記得以現金支付系爭土地價
      金云云（見原審重訴卷(一)215頁筆錄），惟又不能提出證
      明以實其說。上訴人所稱用以支付土地價金之鉅額現金究
      從何來？若是原即放置家裡，則家裡放有如此鉅額現金，
      易生危險且平白損失利息（當年之利率甚高），實與事理
      有違；若是自金融機構提領，則聲請向該金融機構調取提
      款證據資料以實其說，當易如反掌，上訴人卻從未聲請向
      金融機構查證，遑論自行提出提款證據。是以上訴人主張
      其出資購買系爭土地，徒託空言並無實據，自難採信。
（五）上訴人又主張：57年蔡家新居落成後，設立新公司「振益
      碾米廠」，負責人為上訴人，至64年被上訴人丙○○○，
      仗其人多勢眾，強逼上訴人讓出「振益碾米廠」負責人地
      位。上訴人嗣因希望長子子○○日後能留於家鄉繼承父業
      ，就商議由蔡鑫湖幫忙上訴人辦理向蔡鑫彬買入系爭土地
      ，於68年11月經房屋所有人蔡鑫湖同意，上訴人於系爭土
      地上再次設立「振益碾米廠」為負責人，為子○○將來繼
      承家業作準備云云並提出73年時碾米廠店招「振益碾米廠
      」高掛於門上之照片為證。經查：
    (一)系爭土地上之門牌號碼東光二街1、3、5、7號房屋及7號
      旁之倉庫，自57年興建起，即供蔡鑫湖全家居住及經營碾
      米廠使用，此為上訴人所不爭。上訴人既陳稱蔡鑫湖原即
      經營米廠，蔡家於46年4月10日以家產購入原雲林縣斗南
      鎮○○段98、97之1等地號土地（雲林縣斗南鎮○○路民
      族巷3號）供蔡鑫湖設立金振發碾米廠，土地亦登記為蔡
      鑫湖所有，嗣於53年雲林縣斗南鎮公所徵收金振發碾米廠
      舊址大部分土地，米廠必須遷移，乃向李茂榮購地建屋，
      作為將來金振發碾米廠及金振發貨運行使用，房屋建築完
      成後，蔡鑫彬及蔡鑫湖即各自經營其事業云云（詳見上訴
      人陳述(三)之2.3.4.），可見蔡鑫湖始終以金振發碾米廠之
      名稱經營碾米事業。
    (二)原審於95年6月9日赴現場履勘時，住在系爭土地附近之證
      人沈邱女、吳江林、楊歐素月均證稱：實際經營金振發碾
      米廠者，係蔡鑫湖及被上訴人丙○○○、壬○○，上訴人
      並未參與碾米廠之事務，碾米廠叫金振發，未聽聞有振益
      碾米廠（見原審重訴卷(一)第249、252、253、257頁），另
      證人蔡林娥亦證稱：碾米廠叫金振發，負責人是蔡鑫湖，
      壬○○在管理，不記得碾米廠曾叫振益。法官嗣問以：上
      訴人說碾米廠於57年設立時叫振益碾米廠，當時她是負責
      人，64年才變更為金振發碾米廠，是這樣嗎？證人蔡林娥
      則稱：剛開始叫振益，後來才變更為金振發。再問以叫振
      益碾米廠時是誰負責？證人蔡林娥答稱：蔡鑫湖（見原審
      重訴卷(一)第261、262頁），由上開證人所證情節以觀，可
      見蔡鑫湖僅以金振發碾米廠之名對外營業，外人所知悉者
      僅是金振發碾米廠。是以，不論是金振發碾米廠或是振益
      碾米廠，該碾米廠之真正負責人始終為蔡鑫湖。換言之，
      不論是振益碾米廠或金振發碾米廠，蔡鑫湖才是實際經營
      者，上訴人僅係掛名為負責人，並未從事碾米廠之經營。
      此與金振發碾米廠以被上訴人丙○○○任負責人，而實際
      經營者為蔡鑫湖之情形類似（見臺灣雲林地方法院88年度
      訴字第429號乙○○請求丙○○○等人遷讓房屋案卷第79
      、80頁之金振發碾米廠變更使用執照申請書，其上所載負
      責人為丙○○○）。何況被上訴人丙○○○尚與其女壬○
      ○確在金振發碾米廠參與經營，而上訴人僅僅是掛名，卻
      從未參與經營，兩者尤不能相提並論。
    (三)系爭土地上既有57年間所蓋之房屋，並無餘地可供建築新
      房屋，且該房屋係供蔡鑫湖及家人經營金振發碾米廠，上
      訴人豈有可能花費大筆金錢買入無法供其利用之系爭土地
      ？經原審法官赴現場履勘結果，上開1號房屋係住家及營
      業處所，3、5、7號房屋內部相通，其間無任何隔間設備
      ，僅擺設一組碾米機器，7號房屋旁係鐵皮磚造倉庫，有
      勘驗筆錄及現場照片在卷可憑（見原審重訴卷(一)第246頁
      ，卷(二)第4至6、10至15頁）。若被上訴人丙○○○任負責
      人之金振發碾米廠已在該址營運，則上訴人任負責人之振
      益碾米廠能在同址營運嗎？僅有一組碾米機器如何供兩家
      碾米廠使用？故上訴人所謂希望其子子○○日後能留於家
      鄉繼承父業，故購買系爭土地之主張，顯與事理有違。又
      縱如上訴人之提出之照片所示，73年時碾米廠店招「振益
      碾米廠」高掛於門上，亦僅是空掛一個店招而已，實際上
      上訴人任負責人之振益碾米廠並未營運。若上訴人所辯因
      希望長子子○○日後能留於家鄉繼承父業，乃再度設立碾
      米廠屬實，則其所設立之碾米廠應取名「進榮碾米廠」才
      是，而非取名「振益碾米廠」，蓋「庚○○」乃丙○○○
      之子，並非上訴人之子。上訴人不以其子之名字「進榮」
      作為碾米廠之名稱，庶符其設廠之目的，反而以丙○○○
      之子「振益」之名為碾米廠之名稱，如此治絲益棼，徒增
      其子子○○與丙○○○等七人間之糾葛，核與事理有違。
      故其所辯要難採信。
    (四)綜上足見上訴人上開伊為了子○○日後能留於家鄉繼承父
      業，始於68年間買入系爭土地，之後徵得蔡鑫湖同意，在
      東光二街7號重設振益碾米廠，並為將來子○○繼承父業
      作準備云云，並非實在。
（六）上訴人主張依民事訴訟法第278條第1項、民法第758條及
      土地法第43條規定，系爭土地所有權已明確係屬上訴人所
      有，依法上訴人應受上開規定保障。經查：
    (一)上訴人主張系爭土地所有權已明確係屬其所有，依民事訴
      訟法第278條第1項「事實於法院已顯著或為其職務上所已
      知者，無庸舉證。」應可認定云云，惟系爭土地實非上訴
      人所有，業如前述，是其主張難謂依法有據。
    (二)民法第758條規定：「不動產物權，依法律行為而取得設
      定、喪失、及變更者，非經登記，不生效力。」此乃登記
      生效要件主義之明文。系爭土地固經登記而生效力，惟登
      記生效與否，與系爭土地是否為上訴人出資所購無涉。
    (三)按土地法第43條所謂登記有絕對效力，係為保護第三人起
      見，將登記事項賦與絕對真實之公信力，並非於保護交易
      安全之必要限度以外，承認事實上不存在之權利（最高法
      院94年度台上字第66號判決參照）。又土地法第43條所謂
      登記有絕對效力，係指土地之登記名義人與真正權利人不
      同一，為保護因信賴登記而取得權利之第三人而設，將登
      記事項賦予絕對真實之公信力，故第三人信賴登記而取得
      土地權利時，不因登記原因之無效或撤銷而被追奪，惟此
      項規定，並非於保護交易安全之必要限度以外剝奪真正之
      權利（最高法院91年度台上字第2369號判決參照）。查上
      訴人僅是基於借名登記契約而在形式上取得系爭土地所有
      權人之地位，並非實質上的所有權人，亦非因信賴登記而
      取得土地權利之人，無受交易安全保護之必要。蔡鑫湖之
      真正權利並不於保護交易安全之必要限度以外而遭剝奪，
      亦即蔡鑫湖真正之權利並不因土地法第43條之規定而被剝
      奪。蔡鑫湖既是系爭土地之真正權利人，法院自不得依土
      地法第43條之規定逕予認定上訴人為系爭土地之真正所有
      權人，而不許蔡鑫湖之繼承人舉證推翻土地登記簿之記載
      。是上訴人引土地法第43條為認定伊係系爭土地之真正所
      有權人，亦非可採。
（七）上訴人曾另案起訴主張：伊上訴人於68年間斥資向蔡鑫彬
      買受系爭土地，並辦畢所有權移轉登記；嗣又因經營米行
      之需要，而於70年間委託蔡鑫湖在伊土地上興建倉庫；蔡
      鑫湖去世後，被上訴人丙○○○及壬○○強佔倉庫擺放雜
      物，並供人停放汽車以收取租金外，更於89年間在土地上
      興建廁所，爰本於所有權作用之所有物返還請求權，訴請
      該二人遷讓房屋及拆屋還地。該案之主要爭點為系爭土地
      所有權之歸屬，亦即系爭土地是否為上訴人所有而得訴請
      遷讓房屋及拆屋還地，此經上訴人及被上訴人丙○○○、
      壬○○雙方於該案事實審法院就該主要爭點，各盡其攻擊
      、防禦之能事，並為適當而完全之辯論，由臺灣雲林地方
      法院以88年度訴字第429號判決、本院以90年度上字第58
      號判決，認定系爭土地非上訴人所有，其本於所有物返還
      請求權訴請遷讓房屋及拆屋還地為無理由，先後駁回其訴
      及上訴，復經最高法院以91年度台上字第481號裁定駁回
      其上訴而告確定，業經本院調取該案全卷查明屬實，並有
      各該裁判書影本附原審重訴卷(一)第44至92頁可稽，此亦足
      資本案認定系爭土地非上訴人所有之參考。
（八）綜上所述，上訴人主張系爭土地係其出資，託蔡鑫湖向蔡
      鑫彬購買，不足採信。
三、被上訴人依據信託、借名登記、不當得利及繼承之法律關係
    ，請求擇一判決命上訴人將系爭土地移轉登記予被上訴人全
    體公同共有是否有理由？
（一）信託法於85年1月26日始制定公佈，在此之前，司法實務
      上認為信託契約係雙方約定由委託人授與受託人超過經濟
      目的之權利，但僅許可其於經濟目的範圍內行使權利之法
      律行為（最高法院86年度台上字第1086號判決參照）。故
      信託乃委託人為自己或第三人之利益，以一定財產為信託
      財產，移轉於受託人，由受託人管理或處分，以達成一定
      經濟上或社會上之目的之行為。受託人不僅就信託財產承
      受權利人之名義，且須就信託財產依信託契約所定內容為
      積極之管理或處分。至若信託人僅將其財產在名義上移轉
      於受託人，而有關信託財產之管理、使用、處分悉仍由信
      託人自行為之，此為消極信託。此種信託常屬通謀之虛偽
      意思表示，極易助長脫法行為之形成，除非有確實之正當
      原因外，通常多屬通謀之虛偽意思表示，極易助長脫法行
      為之形成，自難認其合法性（最高法院87年度台上字第26
      97號判決參照）。故信託契約當事人雙方須就信託財產的
      管理處分有所約定，並非將自己之財產，以他人名義登記
      時，雙方之間當然即有信託關係存在。此與借名登記契約
      ，係約定一方所有應經登記之財產中單純以他方為登記名
      義人，且無違強制或禁止規定，不涉脫法行為者不同。查
      蔡鑫湖借上訴人之名，將系爭土地所有權登記於上訴人名
      下，既非脫法行為，而系爭土地始終由蔡鑫湖管理使用，
      上訴人則自始未為積極的管理或處分，自與信託契約（消
      極信託）之要件不符，而為單純之借名登記契約。
（二）借名登記契約著重在當事人間之信任關係，性質與委任契
      約類似，乃是一種無名契約，應類推適用委任關係終止、
      消滅之規定。借名登記契約當事人一方蔡鑫湖既已死亡，
      依民法第550條本文規定，其借名登記關係即為消滅。系
      爭土地應當由蔡鑫湖之全體繼承人公同共有，不因有無辦
      理繼承登記而影響繼承人之權利，故於委任關係消滅後，
      上訴人已無任何正當理由，再為系爭土地之登記名義人，
      被上訴人自得依委任關係消滅後之所有物返還請求權，請
      求上訴人返還土地。是以被上訴人依借名登記及繼承之法
      律關係（民法第1148條、第1151條），請求上訴人辦理系
      爭土地所有權移轉登記，為有理由。
（三）被上訴人以單一之聲明，主張二以上訴訟標的，而請求法
      院擇一訴訟標的為其勝訴之判決者，乃所謂選擇訴之合併
      ，依其中一項訴訟標的既可獲全部勝訴判決，對於其他訴
      訟標的則毋庸審酌。被上訴人依借名登記及繼承之訴訟標
      的為本件請求既可獲全部勝訴判決，故被上訴人另以不當
      得利之法律關係為本件請求，本院即無須予以論斷。至於
      被上訴人主張依消極信託法律關係為本件請求，尚非可取
      ，則如前述，亦不再贅論。
四、綜上所述，被上訴人本於借名登記消滅及繼承之法律關係，
    請求上訴人辦理系爭土地移轉登記，為有理由，應予准許，
    是則原審判命上訴人辦理系爭土地所有權移轉登記予被上訴
    人全體公同共有，於法並無不合。原審認定蔡鑫湖與上訴人
    間成立消極信託契約，雖屬不當，然蔡鑫湖與上訴人既成立
    借名登記契約，被上訴人依借名登記及繼承之法律關係請求
    應屬正當，仍應為被上訴人勝訴之判決。上訴意旨指摘原判
    決不當，求予廢棄改判，為無理由，應予駁回。
五、本件事證已臻明確，視同被上訴人子○○陳述(九)關於上訴人
    請求丙○○○等履行協議、陳述(十)關於視同被上訴人子○○
    被訴偽造文書訴訟，及兩造其餘攻擊、防禦方法及所提之證
    據，與判決結果不生影響，均不贅論，附此敘明。
六、據上論結，本件上訴為無理由，依民事訴訟法第449條、第
    78條，判決如主文。
中    華    民    國     98     年    3    月    3    日
                  民事第一庭    審判長法  官  林金村
                                      法  官  張世展
                                      法  官  蘇清恭
上為正本係照原本作成。
如對本判決上訴，須於判決送達後20日內向本院提出上訴狀，未
表明上訴理由者，應於上訴後20日內，向本院提出理由書（須附
繕本）。依法須繳納裁判費並應委任律師為訴訟代理人，始得上
訴。
中    華    民    國     98     年    3    月    3    日
                                      書記官  陳昆陽
【附記】
民事訴訟法第466條之1：
(1)對於第二審判決上訴，上訴人應委任律師為訴訟代理人。但上
  訴人或其法定代理人具有律師資格者，不在此限。
(2)上訴人之配偶、三親等內之血親、二親等內之姻親，或上訴人
  為法人、中央或地方機關時，其所屬專任人員具有律師資格並
  經法院認為適當者，亦得為第三審訴訟代理人。
民事訴訟法第466條之2：
  上訴人無資力委任訴訟代理人者，得依訴訟救助之規定，聲請
  第三審法院為之選任律師為其訴訟代理人。


司法院資訊處製作；財團法人民間司法改革基金會備份。
